臺灣臺北地方法院民事判決　　　　　　　94年度訴字第5293號
原　　　告　財團法人台灣省私立台北仁濟院
法定代理人　甲○○
訴訟代理人　劉宗欣律師
　　　　　　陳蒨儀律師
被　　　告　丙○○
　　　　　　己○○
訴訟代理人　乙○○
被　　　告　戊○○
　　　　　　丁○○
上列當事人間調整租金事件，本院於中華民國94年11月30日言詞
辯論終結，判決如下：
    主  文
原告之訴駁回。
訴訟費用由負擔。
    事實及理由
一、本件原告起訴主張：伊於民國67年間與被告簽訂土地租賃契
    約書（下稱系爭合約），將原告所有坐落台北市○○段○○
    段316地號（面積69.421平方公尺，下稱系爭土地）之土地
    出租與被告，供渠等建築房屋（即門牌號碼台北市○○○路
    ○段67巷4號）共5層樓之建物。又兩造間原租約之租期為2年
    ，早已屆滿，但因期滿後被告仍繼續使用系爭土地，依法視
    為不定期租賃契約，伊本得依據系爭合約第4條規定，向被
    告收取按申報地價3％計算之租金。伊雖於此段期間考量承
    租戶之狀況，調降租金租金至申報地價年息2％，然系爭土
    地係位於台北市○○○路，為市○○○○地段，且交通便利
    ，土地價值早已大幅增高，其變更顯非兩造締約當時所得預
    料，原約定之租金顯有過低，伊自得依據民法第442條、第
    227條之2規定，訴請命將被告承租之系爭土地租金自伊起訴
    後調整為每年案申報地價10％計算。並聲明：被告承租原告
    所有系爭土地之租金，自94年9月調整為按申報地價年息10
    ％計算每月租金。
二、被告則以：兩造簽訂系爭合約後，均按申報地價年息2％繳
    納租金，非如原告所稱之3％，況原告已於93年1月1日起已
    經就租金之數額與被告達成協議，仍以申報地價年息2％繳
    納租金，即表示原告於當時並已認定並無情事變更之狀態存
    在，無庸調整租金，自應受該協議拘束，不得訴請調整租金
    。且原告除就本件有情事變更之情事存在並未舉證證明外，
    亦未能證明本件有「非訂約當時所不得預料」、「原有效果
    顯失公平」之情況，況原告一次請求調整之比例高達400％
    ，顯不符調漲租金之法定要件與實際情況。又原告為一財團
    法人，自當以公益而非營利為目的，系爭土地為當初政府播
    遷來台後無償撥用，原告並未支付任何價金，且於事先無任
    何溝通下，片面決定調整系爭土地租金，實令被告無所適從
    等語，資為抗辯。並聲明：原告之訴駁回。
三、兩造不爭執事項：
（一）兩造於67年間簽訂系爭合約，由原告將系爭土地出租予被
      告，供渠等建築房屋。原租約之租期為2年，但因租約期
      限屆滿後，被告仍繼續使用系爭土地，依法視為不定期租
      賃契約。
（二）原告於89年7月12日以北仁財字第066號函告知被告，關於
      出租基地租金之計算標準，按新地價年息2％。
（三）原告於93年2月2日以北仁財字第18號函表示，因台北市重
      新規定地價，故關於原告出租基地租金之計算標準，仍按
      新地價年息2％計收。
（四）原告前收取土地租金時，有對承租人給予折扣之情形。
四、兩造之爭點及論述：
    按，租賃物為不動產者，其價值如有昇漲，出租人依法本得
    為增租之請求，至所加租額之多寡，應以土地繁榮之程度及
    鄰地租金之比較等情形為標準。最高法院20 年上字第283號
    判例參照。次按契約成立後，情事變更，非當時所得預料，
    而依其原有效果顯失公平者，當事人得聲請法院增、減其給
    付或變更其他原有之效果，民法第227條之2第1項定有明文
    。同法第442條規定：「租賃物為不動產者，因其價值之昇
    降，當事人得聲請法院增減其租金。但其租賃定有期限者，
    不在此限」，乃有關情事變更原則態樣之一，非謂除上開情
    形外，於有其他之情事變更，非契約成立當時所得預料，而
    依其原有效果顯失公平者，當事人亦不得聲請法院增減其租
    金。故未定期限之基地租賃，契約當事人約定租金按基地申
    報地價之固定比率計算者，雖所約定之租金係隨基地申報地
    價之昇降而調整，惟倘契約成立後，基地周邊環境，工商繁
    榮之程度，承租人利用基地之經濟價值及所受利益等項，已
    有變更，非當時所得預料，而租金依原約定基地申報地價之
    固定比率計算顯失公平者，出租人自得依民法第227條之2第
    1項規定，訴請法院調整其租金。（最高法院93年度台上字
    第2446號判決要旨參照）。原告主張其得依據民法第227條
    之1、第442條之規定將系爭土地租金調漲為按申報地價年息
    10％計算每月租金，則為被告所否認，並以前開情詞置辯。
    故本件之爭點厥為：原告是否得主張情事變更而訴請調整租
    金。經查：
（一）原告雖主張系爭土地近金山南路、仁愛路口，屬台北市中
      心，為繁榮之住商混合區，於85年捷運木柵線通車以來，
      各路線逐漸完工通車，形成完整之運輸脈絡，改變整體都
      會區之運輸結構，帶動台北周邊區域民眾前往市中心，致
      台北市中心近年來更加繁榮，且系爭土地附近有大型餐飲
      店、銀行，步行2、3分鐘即可達金山南路或仁愛路上之公
      車站牌，且鄰近東門市○○○○路商圈，被告如將系爭土
      地上之建物出租予他人時，每個月至少可獲得新台幣（下
      同）5萬元以上之租金，被告利用基地之經濟價值及所受
      之利益甚高，並提出網路地圖、現場及周邊環境照片為證
      （見本院卷第54頁至第63頁），故系爭土地交通便利、生
      活機能完整，並極富有商業機能，堪予認定。
（二）然依據系爭合約原告本得向被告收取之租金係按申報地價
      之年息3％計算，而原告卻於77年3月1日以北仁總財字第
      17號函向被告等承租戶表示：因76年7月1日重新規定地價
      後，地價大幅提高，為顧及各承租人負擔，有關出租基地
      租金之計算標準，決定再減低為按新地價年息2％計算。
      自76年7月至77年12月止按新地價年息2％打6折計收。78
      年1月至12月打8折計收。79年1月起按新地價2％全額計收
      （見本院卷第32頁）。復於89年7月12日以北仁財字第66
      號函表示：本市重新規定計價，業於89年7月1日公告在案
      。有關本院出租基地租金之計算標準，仍按新地價年息2
      ％計收（見本院卷第33頁）。嗣於93年2月2日再以北仁財
      字第18號函知被告：本市重新規定地價，業於93年1 月1
      日公告在案，有關本院出租基地租金之計算標準，仍按新
      地價年息2％（見本院卷第31頁）。足見，原告於前開數
      次台北市重新調整申報地價後，即發函向被告等承租人確
      認租金之計算標準，且均未依據原合約所得約定之按申報
      地價之年息3％計算，反降為按申報地價之年息2％計算，
      應認原告於申報地價調整後，已考量基地之位置、工商業
      繁榮程度、被告利用基地之經濟價值及所受利益、與鄰地
      租金比較等因素，認如依據調整後之申報地價之固定年息
      比例計算後，並無租金過低之情事，故方仍維持以調降後
      之年息2％計算租金。從而，本件系爭土地是否因其價值
      之昇降，須由本院介入調整租金，自應以93年1月後與原
      告訴請調整時（即94年9月）之情事為斷，而非以兩造成
      立系爭契約時（即67年間）與現今之情況相較。
（三）次按，舉辦規定地價或重新規定地價時，土地所有權人未
      於公告期間申報地價者，以公告地價80％為其申報地價。
      平均地權條例第16條前段定有明文。查系爭土地之公告地
      價於93年1月調整為77,026元/平方公尺，雖於94年1月份
      並未再公告調整之，然原告所稱系爭土地上價值昇降之原
      因，例如包括捷運通車及系爭土地之周遭環境之榮景，均
      係為93年1月前已存在之事實，況系爭土地係坐落於台北
      市之中心位置，開發甚早，土地之價值部分，並未因都市
      計畫變更或其他重大交通建設而於93年月1月後有何使系
      爭土地價值升值之情事。原告既未能向本院陳明系爭土地
      於93年1月後至今有何價值昇降之情事，原告依據民法第
      227條之2第1項、第442條規定訴請本院調整租金即屬無據
      。
五、綜上所述，原告既於93年2月仍向被告表示按93年1月調整後
    之申報地價年息2％計算租金，而系爭土地自是時起迄至原
    告訴請調整租金時（即94年9月），既未有價值上升之情事
    ，原告訴請本院調升為按申報地價年息10％計算每月租金，
    即屬無據，應予駁回。
六、因本件事證已臻明確，兩造其餘主張陳述及所提之證據，經
    本院斟酌後，認與判決結果不生影響，均毋庸再予論述，附
    此敘明。
七、訴訟費用負擔之依據：民事訴訟法第78條，判決如主文。
中　　華　　民　　國　　94　　年　　12　　月　14  　　日
                 民事第四庭    法　官　黃柄縉
以上正本係照原本作成
如對本判決上訴，須於判決送達後20日內向本院提出上訴狀
中　　華　　民　　國　　94　　年　　12　　月　15　　　日
                   　　　　　　書記官　楊湘雯
